臺灣臺北地方法院刑事判決　　　　　　　95年度訴字第1221號
公　訴　人　臺灣臺北地方法院檢察署檢察官
被　　　告　乙○○
上列被告因妨害自由等案件，經檢察官提起公訴（95年度偵緝字
第1373號），本院判決如下：
    主  文
乙○○無罪。
    理  由
一、公訴意旨略以：被告乙○○於民國91年間，明知丙○○係以
    暴力追討債務（業經臺灣高等法院判決無罪確定），仍委託
    其向告訴人甲○○追討其承受原由被告經營設於臺北縣新莊
    市○○路829巷61號之新象超商所欠之債務。被告與丙○○
    為追討上開債務，竟與真實姓名年籍不詳之成年男子3人，
    共同基於剝奪人行動自由、強制等之犯意聯絡，推由丙○○
    及該3名男子於同年9月22日晚間9時許，駕駛丙○○所有之
    車號3Ｅ─7142號自用小客車至臺北市中山區○○○路與民
    權東路口，見告訴人一人獨自走在路上，隨即下車截住告訴
    人去路並要其上車，因告訴人不從，丙○○遂出手毆打告訴
    人，並以手肘鎖住甲○○頸部，使告訴人無法抗拒而遭丙○○等人強押上車，剝奪甲○○行動自由，駕車往桃園縣龜山
    鄉○○○○○道路，表明係代被告處理新象超商債務，要告
    訴人以新臺幣（下同）9萬元清償，告訴人拒絕，丙○○等
    人即徒手毆打告訴人（並未成傷），以此強暴方式使告訴人
    不得不屈服而在丙○○等人事先備妥金額9萬元之借據上簽
    名，而行無義務之事。嗣因告訴人之妻來電詢問甲○○身在
    何處，丙○○等人警覺告訴人已報警，乃將告訴人載至林口
    長庚醫院附近讓其下車後自行離去，因認被告涉有妨害自由
    罪嫌。
二、按犯罪事實應依證據認定之，應依證據認定之，刑事訴訟法
    第154條第2項定有明文。事實之認定，應憑證據，如未能發
    現相當證據，或證據不足以證明，自不能以推測或擬制之方
    法，據以為裁判之基礎（最高法院40年台上字第86號判例要
    旨參照），此乃無罪推定原則及證據裁判主義之當然要求。
    又認定犯罪事實，所憑之證據，雖不以直接證據為限，間接
    證據亦包括在內，然無論直接或間接證據，其為訴訟上之證
    明，須於通常一般之人均不致於有所懷疑，而得確信其為真
    實之程度者，始得據之為有罪之認定，倘其證明尚未達到此
    一程度，而有合理性懷疑之存在時，即無從為有罪之認定。
    而刑事訴訟法第161條第1項明定：檢察官就被告犯罪事實，
    應負舉證責任，並指出證明之方法。因此，檢察官對於起訴
    之犯罪事實，應負提出證據及說服之實質舉證責任。倘其所
    提出之證據，不足為被告有罪之積極證明，或其指出證明之
    方法，無從說服法院以形成被告有罪之心證，基於無罪推定
    之原則，自應為被告無罪判決之諭知（最高法院76年台上字
    第4986號、92年台上字第128號判例要旨參照）。
三、訊據被告堅決否認公訴意旨所載犯行，辯稱：伊與告訴人間
    確實有債務糾紛，才請丙○○替其催討債務，然有言明不得
    使用非法之行為，丙○○亦表示不會使用不法之方法。伊係
    經朋友介紹認識丙○○，與丙○○本人不熟，於委託後也未
    再見到丙○○，自始不知丙○○何以會有上述犯行等語。經
    查：
  (一)本件起訴事實中所指之共犯丙○○，前經檢察官依妨害自由
    （與本件同一犯罪事實）罪嫌起訴，嗣經本院以罪嫌不足，
    而於95年4月4日以94年度訴字第1271號判決，判處丙○○無
    罪。嗣因檢察官上訴後，由臺灣高等法院於95年9月15日以
    95年度上訴字第1535號判決，駁回檢察官之上訴而無罪確定
    等情，業據本院調閱上開本院94年度訴字第1271號、臺灣高
    等法院95年度上訴字第1535號判決屬實，有上開判決影本各
    1份附卷可稽。
  (二)次查，告訴人於審理中具結證稱：其並不認識丙○○，當時
    是4個人一同前來，其中1人自稱姓「簡」，係事後經警察提
    出口卡交其指認，才知道這個人為丙○○。當時丙○○自稱
    是被告委託他處理債務，但並沒有看見過被告與丙○○在一
    起，警詢筆錄所載「曾與被告及丙○○一起去律師事務所簽
    約」云云，事實上並沒有這件事情，當時在警詢中也沒有這
    樣講，何以警詢筆錄這樣記載，伊也不清楚等語。
  (三)按公訴意旨認為被告與丙○○等人共犯妨害自由罪嫌，無非
    係以丙○○之行為已構成犯罪為前提。惟有丙○○之行為，
    業已構成犯罪，始有進而論述被告與丙○○間成立共同正犯
    之餘地。倘實際進行加害行為之丙○○，其行為尚未構成犯
    罪，則本件被告僅係委託渠處理債務，甚至未出現於犯罪現
    場，其犯罪當然更乏依據。而丙○○之犯嫌，前據檢察官起
    訴後，業經本院及臺灣高等法院判決無罪確定在案，前已敘
    明，是丙○○之行為，既經確定無罪，被告之犯罪尤須有明
    確之積極證明，方足以促成本院認為本件被告確屬有罪之合
    理心證。退一步言之，縱丙○○之行為已構成犯罪，惟債權
    移轉、債務承擔本為法所容許，而委託他人處理債務，亦非
    法所明禁，況催討債務之方法，本有多種態樣，未必以妨害
    自由之犯罪行為為唯一方法，從而，被告雖委託丙○○處理
    債務，惟被告是否對丙○○採取之暴力討債模式，事前有所
    預知或參與，自應為認定被告是否有罪之前提，尚不得逕以
    被告曾委託處理債務一端，即遽予認定被告必然對丙○○嗣
    後之犯罪有確定或不確定之故意，而應對丙○○之個人行為
    或犯意負責，論以共同正犯，否則即難免推測、臆斷之嫌，
    流於率斷。而本件被告既已堅決否認犯行，並強調與丙○○
    曾約定不得使用非法行為等語，是被告確有知悉、同意甚至
    參與本件妨害自由犯行，公訴人自應檢具更為積極之證明。
    惟本件審理期間，本院雖依公訴人之聲請傳喚丙○○為證，
    然丙○○則始終並未到庭，從而檢察官既未能善盡督促證人
    到庭之義務，揆諸前揭刑事訴訟法第161條第1項規定，其舉
    證責任即有未盡，無從說服本院被告確有參與犯罪行為之堅
    強心證。參以證人甲○○（即被害人）之前開證述，堪證
    本件被害人之全部被害過程，始終未曾發現有何明顯事證，
    足證被告與本件犯行有何直接關係，或被告對丙○○之犯行
    有所知悉或參與，是被告所辯即有可採。此外，復無其他積
    極之證據，足資證明被告有如公訴意旨所指之上開犯行，基
    於無罪推定之原則，自應為被告無罪之諭知。
四、據上論斷，應依刑事訴訟法第301條第1項，判決如主文。
本案經檢察官熊南彰到庭執行職務
中　　華　　民　　國　　96　　年　　5 　　月　　10　　日
                  刑事第十五庭  審判長法  官  廖紋妤
                                      法  官  邱蓮華
                                      法  官  楊台清
上正本證明與原本無異。
如不服本判決，應於判決送達後10日內向本院提出上訴狀（應抄
附繕本）。告訴人或被害人如對於本判決不服者，應具備理由請
求檢察官上訴，其上訴期間之計算係以檢察官收受判決正本之日
期為準。
                                      書記官  陳麗津
中　　華　　民　　國　　96　　年　　5 　　月　　10　　日
